【裁判字號】    99,聲再,171
【裁判日期】    990901
【裁判案由】    聲請再審
【裁判全文】
臺灣高等法院臺中分院刑事裁定         99年度聲再字第171號
再審聲請人
即受判決人  甲○○
            現於臺灣臺中監獄執行
上列聲請人因犯強制罪案件，對於本院99年度上易字第289號，
中華民國99年6月23日確定判決（原審案號：臺灣苗栗地方法院
98年度易字第844號；起訴案號：臺灣苗栗地方法院檢察署98年
度偵字第479號），聲請再審，本院裁定如下：
    主  文
再審之聲請駁回。
    理  由
一、再審聲請人即受判決人甲○○（下稱再審聲請人）聲請再審
    意旨略以：
  (一)再審聲請人於上訴理由狀、辯護理由書、準備程序及言詞辯
    論程序均聲明告訴人石東峰（下稱告訴人）於審判外之陳述
    「無證據能力」，原確定判決卻於判決書中以「被告以外之
    人於審判外之陳述，性質上均屬傳聞證據，檢察官及再審聲
    請人迄本院言詞辯論終結前，均未主張有刑事訴訟法第159
    條第1項不得為證據之情形。本院審認…依刑事訴訟法第159
    條之5第2項之規定，均有證據能力，合先敘明。」是原審之
    認定與事實不符，係有違誤。
  (二)告訴人前於民國97年10月28日向警方密報再審聲請人持有槍
    械，致使警方至再審聲請人住所執行搜索，有苗栗地院97年
    聲搜字第803號可參。後於98年1月13日告訴人與再審聲請人
    在大成中學因發生爭執互毆，為挾怨報復再審聲請人，告訴
    人隱匿積欠再審聲請人借款之事實，於再審聲請人上門催討
    時，謊稱遭到再審聲請人強盜；並向法院為虛偽陳述再審聲
    請人持有槍械，意圖在構陷再審聲請人入獄，由告訴人於警
    詢、偵查及審判時之供述前後不一，並經審判長當庭告發判
    刑等情事，皆足資證明告訴人是故意誣陷再審聲請人，實際
    上再審聲請人向告訴人催討借款時，並未持有槍械情事，此
    有本件審判筆錄及臺灣苗栗地方法院99年度訴字第190號判
    決處告訴人偽證罪在案可資參照。是原審漏未審酌此有利再
    審聲請人之「重要證據」，逕將告訴人虛偽之證言採為論斷
    依據，難謂適法。
  (三)又原確定判決中第12頁第1行，告訴人謊稱「…友人『白夫
    』住處出來，我出門之後，我就聽到人家在喊『不要跑』，
    我以為是警察，我就趕快跑，後來他就說『要跑去哪裡』，
    我後來停下來，他就拿槍托敲我的頭，…」等語，針對告訴
    人此部分之陳述，再審聲請人所犯應為傷害罪，原審竟據以
    認定為強制罪，顯與構成要件不合，且傷害罪既經告訴人當
    庭撤銷告訴，本件應為不受理判決，原確定判決未慮及此，
    亦屬違誤。
  (四)證人卜聖倫、邱文吉、徐宛鈴等人，均於97年12月23日親眼
    目睹犯罪事實(一)之過程，並且證實再審聲請人並無持槍之情
    事；又犯罪事實(二)，證人彭雙富於偵查及原審均證述只有聽
    到雙方爭吵聲，再審聲請人並無持有散彈槍之事，且彭雙富
    為告訴人之老大，與再審聲請人素不相識，不可能會袒護外
    人，更何況散彈槍為大型槍枝，若再審聲請人有持槍，彭雙
    富一定會看見。是原審漏未審酌，未於理由中說明不採上述
    證人卜聖倫等人對再審聲請人有利之證詞等重要證據，顯有
    疏漏。
  (五)本案所扣案之手機是告訴人向再審聲請人再度借錢之質押物
    ，此已經由數位證人所證實，告訴人卻隱匿實情謊稱是遭到
    失竊，在在足以證明告訴人之供述為虛偽不實，其意圖是在
    誣陷再審聲請人，且告訴人事後已當庭具結坦承先前之供述
    非事實，是因為挾怨報復下所虛構之詞，然原審未將全盤事
    實原委予以詳究，亦未釐清究竟告訴人誣陷虛偽之部分究竟
    是何部分？而對上述有利再審聲請人之重要供述漏未審酌，
    亦有違誤。
  (六)再審聲請人雖曾遭苗栗地院98年度訴字第481號判決判處未
    經許可持有子彈罪，然該案與本案並無相關，且公訴人附卷
    之持有玩具槍不起訴確定，是屬另案扣押，公訴人提出該證
    據已違反證據法則，惟原審遽採為本案之補強證據，並以此
    逕為判決之依據，顯有疏漏，於法未恰。爰依刑事訴訟法第
    420條第1項第2款、第6款、第421條之再審事由，提起再審
    云云。
二、按有罪之判決確定後，如有：(一)原判決所憑之證言、鑑定或
    通譯已證明其為虛偽者。(二)因發現確實之新證據，足認受有
    罪判決之人應受無罪、免訴、免刑或輕於原判決所認罪名之
    判決者。(三)不得上訴於第三審法院之案件，除前條規定外，
    其經第二審確定之有罪判決，如就足生影響於判決之重要證
    據漏未審酌者等情形之一者，為受判決人之利益，得聲請再
    審，固據刑事訴訟法第420條第1項第2款、第6款、第421條
    分別定有明文。惟刑事訴訟法第420條第1項第2款之證明，
    以經判決確定或其刑事訴訟不能開始或續行，非因證據不足
    者為限，始得為據以聲請再審，此稽之同法第420條第2項規
    定可明；同條項第6款，所謂「發現確實之新證據」，係指
    該證據於事實審法院判決前業已存在，為法院、當事人所不
    知，不及調查斟酌，至其後始行發現，且就證據本身形式觀
    察，固不以絕對不須經過調查程序為條件，但必須顯然可認
    為足以動搖原有罪確定判決，而為受判決人無罪、免訴、免
    刑或輕於原判決所認罪名之判決者為限。亦即該「新證據」
    須可認為確實具有足以動搖原確定判決，而對受判決人為更
    有利判決之「確實性」外，尚須具備該證據係在事實審法院
    於判決前已存在，因未經發現，不及調查斟酌，或審判時未
    經注意，至其後始行發現之「嶄新性」特質，二者均屬不可
    或缺，倘若未具備上開「確實性」與「嶄新性」二種聲請再
    審新證據之特性，即不能據為聲請再審之原因（最高法院70
    年度台抗字第161號裁定、85年度台抗字第308號裁定意旨參
    照）。另，刑事訴訟法第421條所規定因重要證據漏未審酌
    而聲請再審者，指該證據於案情有重要關係且未經審酌者而
    言，如證據業經法院本其自由心證予以取捨及判斷，僅係對
    此持相異評價，即不能以此為由聲請再審。是如當事人所提
    出之證據，不足以影響判決結果，或第二審法院依調查之結
    果，本於論理法則、經驗法則，取捨證據後，認定事實者，
    則不包括之（最高法院89年度臺抗字第30號裁定意旨參照）
    。末按再審係就確定判決事實錯誤而設之救濟方法，原確定
    判決有無適用法律有無違誤，乃得否非常上訴救濟之問題，
    不得據以聲請再審(最高法院43年台抗字第60號判例參照)
三、經查：
  (一)本件再審聲請人聲請再審之意旨(一)、(三)、(六)所指告訴人審判
    外之陳述無證據能力、本案原審應為不受理判決及原審判決
    違反證據法則云云。按刑事訴訟之再審及非常上訴制度，雖
    均為救濟已確定之刑事判決而設，然再審係為原確定判決認
    定事實錯誤而設之救濟程序，而非常上訴程序則在糾正原確
    定判決法律上之錯誤，如對於原確定判決係以違背法令之理
    由聲明不服，則應依非常上訴程序循求救濟，兩者適用之法
    條、程序及救濟方法二者迥不相侔，不可不辨。是前述再審
    理由所執上開原判決採證違背證據法則等各節，縱令屬實，
    亦屬原確定判決是否違背法令，得否提起非常上訴之問題，
    而非再審之範疇，再審聲請人據以聲請再審，即屬無據。
  (二)聲請再審意旨中雖引述刑事訴訟法第420條第1項第2款之規
    定為再審依據，惟該再審意旨所提告訴人於本院上開案件時
    所為證述內容係屬虛偽不實，係以告訴人於原審審理中之證
    述涉犯偽證之罪嫌，業經檢察官提起公訴為由，惟查告訴人
    係因於原審審理中之證述與偵訊中之證述內容不符，且該於
    原審審理中之證述顯屬迴護再審聲請人之詞，始經檢察官以
    偽證罪嫌提起公訴，並經臺灣苗栗地方法院以99年度訴字第
    190號判決判處告訴人偽證罪（原確定判決第11頁），況證
    人之供述前後稍有不符或相互間有所歧異，究竟何者為可採
    ，事實審法院非不可本於經驗法則，斟酌其他情形，作合理
    之比較，定其取捨，若其基本事實之陳述與真實性無礙時，
    仍非不得予以採信，非謂一有不符或矛盾，即認其全部均為
    不可採信，因之，證人供述前後縱有出入，事實審法院依憑
    證人前後之供述，斟酌其他證據，本於經驗法則與論理法則
    ，取其認為真實之一部，作為論罪之證據，自屬合法。是縱
    認告訴人之證言已證明其為虛偽者，然其虛偽之證言亦非原
    判決憑以認定再審聲請人有罪之依據，難謂符合刑事訴訟法
    第420條第1項第2款規定。
  (三)聲請再審意旨(二)中，指摘原確定判決漏未審酌此有利再審聲
    請人之重要證據，逕將告訴人虛偽之證言採為論斷依據云云
    。惟原審法院就此部分已業於原確定判決理由欄二、(一)之
    5中詳為論敘「至證人石東峰於原審審理時翻異前詞，先係
    改稱：在偵查時說甲○○有持槍是記錯了，警察在甲○○家
    中查到的手機，好像是跟甲○○借錢，在邱文吉那邊抵押給
    甲○○的樣子等語（見原審卷98年11月11日審判筆錄第4至6
    頁），復改稱：在偵查時有講到槍，我根本沒有看到他有槍
    ，我只是因為他一直來找麻煩我才這樣等語（見原審卷98年
    12月2日審判筆錄第3頁）。則就其原審審理時的2次證詞的
    內容比對觀察，顯係南轅北轍，復與其在警詢、偵查時的證
    詞不符。但證人石東峰於警詢、偵查時，均一致證稱被告甲
    ○○亮槍對其為上述強制行為等情，已如前述。再斟酌石東
    峰陳稱原已出門準備至彰化警局製作筆錄，若非該債務之積
    欠良久、無從對被告交待屬實，證人石東峰何以願離開租屋
    處前去巫世國處找邱文吉協調，立即設法處理償債之理？復
    參考臺灣苗栗地方法院檢察署98年度偵字第469號起訴書及
    臺灣苗栗地方法院98年度訴字第481號刑事判決判處甲○○
    未經許可持有子彈罪，處有期徒刑4月，併科罰金新台幣1萬
    元，徒刑如易科罰金及罰金如易服勞役部分均諭知以新台幣
    1000元折算1日，有該起訴書及判決書附卷可稽，足見被告
    甲○○於98年1月17日為警於其住處查獲制式霰彈1顆、不具
    殺傷力之土造霰彈槍1支、改造8釐米手槍1支等物品。衡以
    前開情節，亦與證人石東峰所證因積欠被告債務，且經常避
    不見面，被告即持該不具殺傷力之改造手槍，於97年12月23
    日上午9時許，前去石東峰住處亮槍脅迫其立即處理債務之
    情節，顯係以脅迫之方式使石東峰立即籌錢償債，被告甲○
    ○在石東峰住處確係持有手槍、僅該槍不具殺傷力，益見石
    東峰於警偵訊及審理時的證詞非虛。則證人石東峰於原審審
    理時翻異前詞，改稱上述自相矛盾的證詞，顯為迴護被告甲
    ○○之詞，不足採信，應以其於警詢、偵查時的證詞為真實
    可採；就此證人石東峰因翻異前詞、於原審改稱被告未持槍
    乙節，經檢察官簽分偵辦、提起公訴，經臺灣苗栗地方法院
    99年度訴字第190號刑事判決判石東峰偽證罪，處有期徒刑3
    月確定在案，亦有該判決影本附卷可參。（原確定判決第10
    至11頁）」等語，足見原確定判決對於上開再審聲請人所辯
    並無漏未審酌之情形，再審聲請人執此指摘，並不足取。又
    再審聲請意旨(四)所指之證人卜聖倫、邱文吉等人均於97年12
    月23日親眼目睹犯罪事實(一)之過程，並且證實再審聲請人並
    無持槍之情事乙節，查原確定判決審理時，均於審理中經審
    判長提示各該證據，並命再審聲請人及其選任辯護人為辯論
    ，有該審判筆錄可稽，是原確定判決對於上開證據，係因證
    據取捨而未予採信，並非未予調查審酌；而所指證人徐宛玲
    曾證實再審聲請人並無持槍之情事及彭雙富證述再審聲請人
    並無持有散彈槍之事云云，然觀諸原確定判決理由欄二、(
    一)之6部分及二、(二)之2部分（原確定判決書第11頁、第
    12頁至第13頁），即「證人徐宛玲與被告甲○○同居，且於
    98年6月14日生下被告甲○○之子女（見同上審判筆錄第12
    頁），可見其與被告甲○○關係密切，證人徐宛玲前述證稱
    未見被告持槍之證詞，顯係迴護被告之詞，不足採信。」、
    「以證人彭雙富聽到被告與石東峰爭吵聲而出門制止及叫進
    去家裡協調，距離被告前開對證人石東峰施以強暴脅迫之方
    式使不要跑之際，仍相隔片刻，證人彭雙富既非全程在場見
    聞其事，所證尚難遽採為有利被告之認定。」等語，原確定
    判決已為整體之判斷評價，進而認定再審聲請人確有強制罪
    犯行堪已明確，是原確定判決並無聲請意旨所指漏未審酌上
    開證人證言之情事。另聲請意旨(五)所指告訴人謊稱手機失竊
    ，證明告訴人之供述虛偽不實，原審未將全盤事實原委予以
    詳究，亦未釐清究竟告訴人誣陷虛偽之部分，而漏未審酌再
    審聲請人之重要供述云云，究本其意，乃在說明告訴人前前
    後後證述不同，其不利於再審聲請人關於強制罪及竊盜罪之
    部分，主要皆是因為告訴人挾怨報復下所虛構而成，原審未
    釐清如此事實，將強制罪部分為有罪判決，卻漏未審酌竊盜
    罪部分其實和強制罪部分同樣皆是告訴人虛偽誣陷再審聲請
    人，而非就有利於己之竊盜部分為再審之聲請，先予敘明。
    惟本院判決業於判決理由中詳為論述如何斟酌各項證據而採
    為認定再審聲請人具強制罪犯行明確，是原確定判決業已就
    此等證據本其自由心證予以取捨及判斷，未如聲請意旨所指
    漏未斟酌告訴人強制罪之事實。因此細究再審聲請人上開意
    旨所為主張，無非係再審聲請人因對其有利之事項為本院所
    不採，事後提出證據或重為爭執，對本院判決就認定不利於
    己之事實，片面為個人意見之取捨，及單憑己意所為之相反
    評價或質疑，以圖證明其於本院所為有利之主張為真實，依
    前揭說明，該等證據既非判決後所發見，自皆難據以聲請再
    審。
  (四)然再審聲請人上開聲請意旨亦未提出任何新證據，僅係就業
    經本院判決調查審酌之各項證據及憑以認定之事實、法律之
    適用重行爭執，亦顯非判決當時已經存在而發現在後或審判
    時未經注意之新證據，併予敘明。綜上所述，再審聲請人本
    件聲請再審意旨所列各項均未符合刑事訴訟法第420條第1項
    第2款、第6款及第421條規定，皆無再審理由，所為再審之
    聲請，為無理由，應予駁回。
四、據上論斷，應依刑事訴訟法第434條第1項，裁定如主文。
中    華    民    國    99    年    9     月    1     日
            刑事第五庭  審判長法  官  趙  春  碧
                              法  官  林  宜  民
                              法  官  賴  恭  利
上列正本證明與原本無異。
如不服本裁定，得於收受送達後5日內向本院提出抗告書狀 (須
附繕本)。
                              書記官  林  育  萱
中    華    民    國    99    年    9     月    1     日

司法院資訊處製作；財團法人民間司法改革基金會備份。
